【裁判字號】    94,簡上,42
【裁判日期】    950309
【裁判案由】    給付租金
【裁判全文】
臺灣桃園地方法院民事判決              94年度簡上字第42號
上  訴  人  丙○○
訴訟代理人  乙○○
被上 訴 人  甲○○
上列當事人間給付租金事件，上訴人對於民國94年1 月14日本院
中壢簡易庭93年度壢簡字第440 號第一審判決提起上訴，經本院
於民國95年2 月23日言詞辯論終結，判決如下：
    主  文
原判決（除確定部分外）關於駁回上訴人後開第二項之訴部分，
並訴訟費用之裁判廢棄。
被上訴人應給付上訴人新台幣玖拾參萬參仟參佰參拾參元，及自
民國九十三年六月十七日起至清償日止，按年利率百分之五計算
之利息。
其餘上訴駁回。
第一審（除確定部分外）及第二審訴訟費用由被上訴人負擔。
    事  實
甲、上訴人方面：
壹、聲明：
一、原判決（除確定部分外）關於駁回上訴人後開第2 項之訴部
    分廢棄。
二、被上訴人應給付上訴人新台幣（下同）934,986 元，及自起
    訴狀繕本送達被上訴人之翌日起至清償日止，按年利率百分
    之5 計算之利息。
貳、陳述：除與原審判決記載相同者，茲引用之外，補稱：
一、兩造前以口頭方式訂定租約（下稱系爭租約），由被上訴人
    向上訴人承租系爭位於桃園縣中壢市○○○街10號忠福市場
    2 樓編號7 號、11號、12號、25號、27號、38號、43號、54
    號及地下室百分之75之部分（下合稱系爭店鋪），每月租金
    5 萬元（下稱系爭租金）應由被上訴人按月於每月10日（以
    各該期租金支票到期日所載為準）給付上訴人。詎被上訴人
    就系爭租金僅給付至91年11月10日止，自91年11月11日之後
    即未依約給付，且仍繼續占用系爭店舖經營五金行、傢俱行
    。經上訴人向本院提起遷讓房屋訴訟，由本院以93年度壢簡
    字第305 號遷讓房屋事件（下稱另件遷讓房屋事件）受理後
    ，被上訴人始於該件93年5 月17日言詞辯論期日，經調解委
    員徐華貴調解成立而同意於93年6 月1 日前遷讓系爭店鋪，
    將系爭店舖返還上訴人，上訴人因而撤回該件起訴，是系爭
    租約自應於93年6 月1 日終止。嗣被上訴人雖陸續搬遷部分
    物品，惟並未完全履行遷讓系爭店鋪，將系爭店舖返還予上
    訴人之義務，經上訴人再於93年11月26日寄發中壢興國郵局
    第461 號存證信函催告後，被上訴人遲至95年1 月間，始全
    部遷讓系爭店鋪。
二、被上訴人辯稱其於91年11月11日即已遷出系爭店舖，並已付
    清系爭租金。惟依證人曾振能於本件94年11月23日準備程序
    期日到庭結證所為證述，及卷附由被上訴人於93年5 月16
    日自書之陳訴書所載，即明被上訴人於93年6 月1 日前尚繼
    續承租使用系爭店舖。被上訴人雖於原審提呈系爭店鋪之照
    片附卷，惟其拍攝日期既標明為93年10月10日，自係在上開
    另件遷讓房屋事件調解成立，且約定被上訴人應於93年6 月
    1 日前遷讓系爭店舖之後所拍攝之現況，該照片自無從證明
    被上訴人所指其於91年11月11日即已遷讓返還系爭店舖之說
    確與事實相符。嗣因上訴人提出上開質疑，被上訴人始補提
    拍攝日期為92年8 月29日之系爭店舖現場照片附卷，且未舉
    證證明其補提上開照片之拍攝日期確屬真實，是該補提照片
    所示系爭店舖之現場情形自無可採，上訴人否認該補提照片
    所示之日期為真實。是被上訴人辯稱其於91年11月11日即已
    遷出系爭店舖之說，自與事實不符。
三、至於台灣桃園地方法院檢察署（下稱桃園地檢署）93年度調
    偵字第280 號竊佔案件偵查卷第38頁所附由第三人劉興芳、
    乙○○於92年1 月8 日共同出具之委託同意書，係概括授權
    上訴人負責處理系爭店舖所在忠福市場1 、2 樓及地下室全
    部房屋之出租、管理、訴訟等有關業務，是依該委託同意書
    所載，自不足以證明系爭店舖業已由上訴人收回。另原審卷
    第74頁所附由上訴人於92年6 月12日出具予第三人林治伯之
    授權書，係因林治伯原欲向上訴人承租忠福市場1 樓、2 樓
    、地下室及3 樓屋頂部分，上訴人應伊要求始書立上開授權
    書，上訴人並據以協調被上訴人，請求被上訴人同意上訴人
    收回系爭店鋪，嗣因林伯治不願捲入本件紛爭，乃放棄承租
    上開部分，僅承租1 樓室內舖位、攤位及露天攤位，是依上
    開授權書所載，亦不足以證明上訴人業已收回系爭店舖。原
    審判決據上開文書，認系爭租約已於91年11月間終止，並認
    為上訴人應已收回系爭店鋪，自有未洽。
四、另查原審判決固以民事訴訟法第422 條規定，認調解程序中
    調解委員或法官所為之勸導及當事人所為之陳述讓步於調解
    不成立後之本案訴訟不得採為判決之基礎等語。惟查，上開
    規定係指就爭訟之案件，在其審理進行中所為之調解，若未
    經調解成立，於該件延續審理之本案訴訟，不得將調解程序
    中當事人所為之陳述採為判決基礎。而上開另件遷讓房屋事
    件既業經兩造調解成立，並經上訴人撤回該件起訴，且其訴
    訟標的為上訴人對被上訴人請求遷讓返還系爭店舖之請求權
    ，與本件係上訴人請求被上訴人給付系爭租金之請求權，訴
    訟標的顯不相同，自無上開規定之適用，原審判決未察，遽
    予適用上開規定，自有疑義。
五、綜上，被上訴人自91年11月11日起至93年5 月31日止，既仍
    繼續承租使用系爭店舖，且未依約支付系爭租金，上訴人自
    得依系爭租約之租金給付請求權，請求被上訴人給付上開承
    租期間之租金計934,986 元及自起訴狀繕本送達被上訴人之
    翌日起至清償日止，按年利率百分之5 計算之利息。原審判
    決未察，尚有未洽，爰提起本件上訴，請求判決如上訴人上
    訴之聲明（原判決駁回上訴人請求848,014 元部分，未據上
    訴人上訴，業已確定）。
參、證據：除援用第一審所提證據外，補提本院93年度壢簡字第
    305 號調解成立書、桃園縣建築物公共安全之構造及設備檢
    （複）查紀錄表、被上訴人於93年11月24日郵寄相片、被上
    訴人之陳訴書、上訴人出具之授權書、忠福零售市場有限公
    司變更登記事項表、中壢興國郵局第461 號存證信函、桃園
    縣政府稅捐稽徵處中壢分處93年房屋稅繳款書、委託同意書
    、本院93年度壢簡字第305 號遷讓房屋事件開庭錄音光碟、
    桃園縣政府93年5 月7 日府公使字第0930104205號函、乙○
    ○於台灣中小企業銀行存摺封面各1 件、被上訴人交付上訴
    人之系爭租金支票2 張（下稱系爭支票）為證，並請求訊問
    證人徐華貴、曾振能。
乙、被上訴人方面：
壹、聲明：上訴駁回。
貳、陳述：除與原判決記載相同者，茲引用之外，補稱：
一、被上訴人於91年11月11日即已全部遷讓系爭店舖，是桃園縣
    政府消防局於92年10月23日至系爭店舖進行消防安全檢查時
    ，被上訴人即未於系爭店舖營業，僅有被上訴人之妻在系爭
    店舖內整理東西，此有被上訴人於92年8 月29日拍攝之照片
    附卷可稽。上開照片所示建物雖非系爭店舖，惟該等建物與
    系爭店舖均係供被上訴人經營傢俱行使用，被上訴人不可能
    僅清空一部分。又被上訴人在上開另件遷讓房屋事件，雖與
    上訴人調解成立，表示願意遷讓系爭店舖，惟被上訴人於該
    件同意返還之標的係他人所有之店面，非上訴人所有之系爭
    店舖。
二、被上訴人既於91年11月11日即已全部遷讓系爭店舖，上訴人
    所為主張即屬無據，原審判決認事用法並無違誤，上訴人之
    上訴並無理由，其上訴自應予以駁回。
參、證據：除援用第一審所提證據外，補提桃園縣政府建築物公
    共安全之構造及設備檢（複）查紀錄表、本院93年度壢簡字
    第305 號遷讓房屋事件調解筆錄、中壢興國郵局第461 號存
    證信函各1 件、系爭店舖現場照片9 張、證明書15紙、曾振
    能住處照片4 張、桃園地檢署93年度調偵字第280 號檢察官
    不起訴處分書、上訴人於92年6 月12日出具之授權書各1 件
    為證。
丙、本院依職權調閱本院93年度壢簡字第305 號遷讓房屋事件、
    桃園地檢署93年調偵字第280 號、92年度偵字第11683 號、
    92年度他字第789 號竊佔事件卷宗。
    理  由
壹、程序部分：
    按於簡易第二審程序，訴之變更或追加，非經他造同意，不
    得為之；但擴張或減縮應受判決事項之聲明者，不在此限，
    民事訴訟法第446 條第1 項、第255 條第1 項第3 款定有明
    文。本件上訴人提起上訴時，原係請求廢棄部分原判決，請
    求被上訴人給付934,986 元，及追加請求自起訴狀繕本送達
    被上訴人之翌日起至清償日止，按中央銀行核定放款日拆2
    分之1 計算之利息。嗣於本件94年3 月30日準備程序期日，
    當庭就上開利息部分變更為自起訴狀繕本送達被上訴人之翌
    日起至清償日止，按年利率百分之5 計算之利息，嗣於本件
    95年2 月23日言詞辯論期日，當庭更正聲明如其上開聲明所
    示，核係擴張應受判決事項之聲明，揆諸前揭規定，並無不
    合，應予准許。
貳、實體部分：
一、上訴人起訴主張兩造前以口頭方式訂定系爭租約，由被上訴
    人向上訴人承租位於桃園縣中壢市○○○街10號忠福市場2
    樓編號7 號、11號、12號、25號、27號、38號、43號、54號
    及地下室百分之75之系爭店鋪，每月5 萬元之系爭租金應由
    被上訴人按月於每月10日給付上訴人，在91年11月10日以前
    之租金均經被上訴人付清等情，業據其提出系爭店舖93年房
    屋稅繳款書、被上訴人簽發用以支付系爭租金之支票各1 件
    為證，並為被上訴人所不爭執。惟上訴人主張被上訴人自91
    年11月11日起至93年5 月31日止，尚繼續承租系爭店舖，且
    未依約給付系爭租金予上訴人收受，則為被上訴人所否認，
    辯稱系爭租約於91年11月10日即已終止，其後被上訴人即未
    向上訴人承租系爭店舖，且被上訴人於91年11月10日即已遷
    出系爭店舖，將系爭店舖返還上訴人等語。是本件應審究之
    爭點為：（一）自91年11月11日起至93年5 月31日止，兩造
    就系爭店舖是否存有上訴人所指之系爭租約？被上訴人是否
    仍繼續承租使用系爭店舖？（二）上訴人得否依系爭租約之
    約定，請求被上訴人給付系爭租金，其得請求之金額？爰分
    論如下。
二、按「當事人主張有利於己之事實者，就其事實有舉證之責任
    。」民事訴訟法第277 條前段定有明文。且按「稱租賃者，
    謂當事人約定，一方以物租與他方使用、收益，他人支付租
    金之契約。」「不動產之租賃契約，其期限逾1 年者，應以
    字據訂立之，未以字據訂立者，視為不定期限之租賃。」「
    租賃定有期限者，其租賃關係，於期限屆滿時消滅。未定期
    限者，各當事人得隨時終止契約。但有利於承租人之習慣者
    ，從其習慣。前項終止契約，應依習慣先期通知。但不動產
    之租金，以星期、半個月或1 個月定其支付之期限者，出租
    人應以曆定星期、半個月或1 個月之末日為契約終止期，並
    應至少於1 星期、半個月或1 個月前通知之。」「承租人於
    租賃關係終止後，應返還租賃物。」民法第421 條第1 項、
    第42 2條、第450 條、第455 條前段分別定有明文。經查：
（一）本件兩造前既以口頭方式訂定系爭租約，由被上訴人向上
      訴人承租系爭店鋪使用，已如前述。雖兩造均未明確主張
      被上訴人係自何時起向上訴人承租系爭店舖，惟兩造既不
      爭執系爭租金應由被上訴人按月於每月10日（以各該期租
      金支票到期日所載為準）支付予上訴人收受，則依卷附（
      參本院卷第32頁）由被上訴人交付上訴人用供支付系爭租
      金，面額各為5 萬元之系爭2 張支票，其發票日各為90年
      1 月20日、91年1 月10日，自屬支付90年1 月份及91年1
      月份之系爭租金。再參照被上訴人主張其就系爭店舖係承
      租至91年11月10日止，且系爭店舖係屬上開民法第422 條
      規定之不動產，亦有卷附由兩造分別提出之系爭店舖在卷
      可稽，並為兩造所不爭執。綜合以觀，足認兩造以口頭方
      式就系爭店舖所訂定之系爭租約，係就不動產訂定之租賃
      契約，且其約定之租賃期限已逾1 年，既未以字據訂立，
      自應視為不定期限之租賃。是依上引法文規定，雖被上訴
      人得隨時終止系爭租約，惟仍應依規定先期通知上訴人，
      始生合法終止系爭租約之效力。本件被上訴人主張系爭租
      約於91年11月10日即已終止，既為上訴人所否認，被上訴
      人自應舉證證明其已依上開規定，將其終止系爭租約之意
      思表示先期通知上訴人，並證明其已自系爭店舖遷讓，將
      系爭店舖返還上訴人。惟被上訴人自始均未能舉證以實其
      說，是其空言主張系爭租約已於91年11月10日終止，並已
      自系爭店舖遷出，自無可取。
（二）且查，被上訴人於桃園縣政府依上訴人之檢舉，於92年10
      月23日派員至系爭店舖進行建築物公共安全之構造及設備
      檢（複）查時，仍繼續占用系爭店舖，此有桃園縣建築物
      公共安全之構造及設備檢（複）查紀錄表1 紙附於本院卷
      （參本院卷第27頁），明確記載其建築物名稱或場所為「
      市招（中壢傢俱）」、使用人為「甲○○（國民身分證統
      一編號）Ｚ000000000」、「負責人及身分證字號：甲○○
      ，Ｚ000000000」可稽。且被上訴人於本件94年6 月17日、
      94年11月23日準備程序期日，並當庭自認其原來係在系爭
      店舖經營傢俱行，於桃園縣政府派員於上開期日至系爭店
      舖進行前開檢查時，被上訴人之妻尚在系爭店舖現場，係
      在裡面整理東西，並曾通知被上訴人到場，於其到場時，
      上開檢查人員尚未離開，其對上開檢查內容無意見等語。
      參以證人曾振能於本件94年11月23日準備程序期日到庭結
      證略以：伊在93年1 月間與上訴人簽約，向上訴人承租系
      爭建物2 樓全部攤位、店舖及地下室，惟當時上訴人向伊
      表示必須等被上訴人騰空遷讓系爭店舖後，才能交付予伊
      承租使用，故伊在該段期間，經常到系爭店舖所在位置，
      當場提示伊與上訴人簽訂之租賃契約書，請求被上訴人騰
      空遷讓，將系爭店舖返還上訴人，以便上訴人依約交付予
      伊使用，惟經被上訴人以上開租賃契約書係伊與上訴人間
      之糾紛，與其無關而拒絕遷讓；系爭店舖係由被上訴人之
      妻在照顧，嗣因被上訴人一直未騰空，故伊乃與上訴人終
      止上開租約；本院卷、原審卷內所附照片及桃園地檢署93
      年度偵字第11683 號、92年度他字第789 號卷內所附照片
      與伊至系爭店舖現場所看到之情形相同。且兩造於上開另
      件遷讓房屋事件，於93年5 月17日到場調解時，伊亦在場
      ，當場聽聞被上訴人承認系爭租約尚未終止，並表示願意
      返還系爭店舖及給付系爭租金予上訴人收受等語（參本院
      卷第104 頁至第109 頁）。兩造對證人上開證述，並均當
      場表示無意見，足認伊所為證述確與事實相符而可信。足
      認上訴人主張被上訴人於93年1 月間尚繼續占用系爭店舖
      ，並未將系爭店舖遷讓返還上訴人，確屬可信；被上訴人
      辯稱其於91年11月10日即已騰空遷讓系爭店舖予上訴人之
      說，自無可採。
（三）被上訴人雖於原審及本院審理中，數次提呈照片證明其自
      系爭店舖搬遷之情形。惟依其所提之照片所示，其中拍攝
      日期顯示為「93年9 月29日」（參原審卷第75頁）、「93
      年10月10日」之部分（參原審卷第79頁、本院卷第47頁）
      ，其拍攝日期既均在兩造於上開另件遷讓房屋事件成立調
      解所約定搬遷日期「93年6 月1 日」之後，自不足以證明
      被上訴人確於上開搬遷期限前，即已遷讓騰空系爭店舖，
      更不足以證明被上訴人指稱其已於91年11月10日遷讓騰空
      系爭店舖之說確與事實相符。至於上開其餘照片，雖顯示
      其拍攝日期為92年8 月29日（參本院卷第46頁），惟既經
      上訴人否認其顯示之拍攝日期確與實際日期相符，被上訴
      人復未能舉證證明其拍攝日期確為92年8 月29日，已不足
      為有利被上訴人判斷之依據。況被上訴人於本件94年6 月
      17日準備程序期日，當場表示上開拍攝日期為92年8 月29
      日之照片係其向第三人承租店面之照片，並非向上訴人承
      租系爭店舖之照片，是依上開照片更不足為有利被上訴人
      之判斷。
三、第三人即上訴人之合夥股東劉興芳、乙○○雖於92年1 月8
    日共同出具前揭委託同意書，同意上訴人處理系爭店舖之出
    租事宜，惟經細繹該委託同意書所載，劉興芳等2 人係概括
    授權上訴人負責處理系爭店舖所在忠福市場1 、2 樓及地下
    室等全部房屋之出租、管理、訴訟等有關業務，並非單純委
    託上訴人出租系爭店舖而已，且其委託內容並包括與「訴訟
    」有關之業務，是解釋其等所為委託之意思表示，自應解為
    係委由上訴人全權處理包括本件訴訟及系爭店舖之管理、出
    租事宜，而非僅委託上訴人出租系爭店舖。從而，自不得據
    以解為被上訴人業已將系爭店舖交由上訴人收回，亦不得以
    上訴人曾於92年6 月12日出具原審卷第74頁所附之授權書予
    第三人林治伯，或曾與第三人曾振能訂定上開租賃契約書，
    即據以解為上訴人業已收回系爭店舖。
四、按「調解程序中，調解委員或法官所為之勸導及當事人所為
    之陳述或讓步，於調解不成立後之本案訴訟，不得採為裁判
    之基礎。」民事訴訟法第422 條固定有明文。惟上開法文規
    定之適用情形，自應限於訟爭個案曾經調解委員或法官之勸
    導，且未經調解成立時，於該個案接續審理之本案訴訟，不
    得將調解程序中，調解委員或法官所為之勸導或當事人所為
    之陳述或讓步採為判決基礎。惟查，上訴人於兩造上開另件
    遷讓房屋事件，係起訴請求被上訴人遷讓返還系爭店舖，並
    經該件調解委員徐華貴於93年5 月17日調解後，兩造同意接
    受調解，被上訴人同意於93年6 月1 日前遷讓系爭店舖，將
    店舖返還上訴人，上訴人則同意撤回該件起訴等情，業經本
    院依職權調閱本院上開另件遷讓房屋事件全卷，核閱屬實，
    並經該件調解委員徐華貴於本件94年5 月11日準備程序期日
    到庭結證屬實，核與證人曾振能前揭證詞相符，被上訴人對
    曾振能上開證詞並當場表示無意見，已如前述。核其調解之
    經過及調解成立之結果，顯與上開法文規定之情形不同，自
    無上開規定之適用。且參照前引民法第455 條前段規定之意
    旨，並應解為兩造於上開調解時，同意系爭租約於93年6 月
    1 日終止，被上訴人並同意於該日以前將系爭店舖返還上訴
    人，上訴人則同意撤回該件起訴。從而，上訴人主張系爭租
    約係在93年6 月1 日終止，自屬可採。此外，被上訴人既未
    舉證證明系爭租約確於91年11月10日即已終止，亦未證明其
    已於93年6 月1 日以前之何時自系爭店舖遷出，並將系爭店
    舖返還上訴人，所辯自無可採。
五、末按給付有確定期限者，債務人自期限屆滿時起，負遲延責
    任。遲延之債務，以支付金錢為標的者，債權人得請求依法
    定利率計算之遲延利息；應付利息之債務，其利率未經約定
    ，亦無法律可據者，週年利率為百分之5 ，民法第229 條第
    1 項、第233 條第1 項前段、第203 條分別定有明文。本件
    係屬給付租金之債，兩造並約定被上訴人應按月於每月10日
    給付租金，自屬有確定期限之債務，並係以支付金錢為標的
    。且系爭租約既係在93年6 月1 日終止，系爭租金為每月5
    萬元，被上訴人並自認自91年11月11日起即未給付系爭租金
    ，依上揭法律規定，其對上訴人所負系爭各期租金之給付義
    務均已給付遲延，應對上訴人負給付遲延責任。從而，上訴
    人提起本件訴訟，依系爭租金給付請求權之法律關係，按系
    爭租金每月5 萬元，請求被上訴人給付自91年11月11日起至
    93年5 月31日止，共18個月又20日之租金計933,333 元｛計
    算式：50,000×（18+20/30）=933,333。｝，及自起訴狀繕
    本送達被上訴人之翌日即93年6 月17日起至清償日止，按年
    利率百分之5 計算之利息，核屬有據；其超過上開金額之部
    分及該部分遲延利息之請求，則無依據。
六、綜上所述，上訴人提起本件訴訟，本於系爭租約之約定，依
    系爭租金給付請求權之法律關係，請求被上訴人給付系爭租
    金933,333 元及自起訴狀繕本送達被上訴人之翌日即93年6
    月17日起至清償日止，按年利率百分之5 計算之利息，為有
    理由，應予准許；其超過上開金額之部分及該部分遲延利息
    之請求，則無理由，不應准許。原審就上開應准許部分，為
    上訴人敗訴之判決，尚有未洽，上訴意旨就此部分指摘原判
    決不當，求予廢棄改判，為有理由，爰由本院予以廢棄改判
    如主文第1 項、第2 項所示。至上開不應准許部分，原審駁
    回上訴人之請求，核無違誤，上訴意旨就此部分指摘原審判
    決不當，求予廢棄改判，為無理由，應駁回其上訴如主文第
    3項所示。
七、本件事證已臻明確，兩造其餘主張陳述及所提證據，經核與
    本件判決之結果均無影響，爰不另一一論述，併此敘明。
八、據上論結，本件上訴為一部有理由，一部無理由，依民事訴
    訟法第436 條之1 第3 項、第449 條第1 項、第450 條、第
    79條，判決如主文
中    華    民    國    95    年    3     月    9     日
                  民事第一庭審判長法  官  郭琇玲
                                  法  官  賴惠慈
                                  法  官  陳勇松
以上正本係照原本作成。
如對本判決上訴，須於判決送達後20日內向本院提出上訴狀，同
時表明上訴理由；如已於本判決宣示後送達前提起上訴者，應於
判決送達後10日內補具上訴理由（均須按他造當事人之人數附繕
本）。
中    華    民    國    95    年    3     月    9     日
                                  書記官  蔡佳玲


司法院資訊處製作；財團法人民間司法改革基金會備份。
